【裁判字號】    91,上訴,3269
【裁判日期】    920312
【裁判案由】    偽造文書
【裁判全文】
臺灣高等法院刑事判決                          九十一年度上訴字第三二六九號
    上  訴  人
    即  自訴人  甲○○
    被      告  乙○○
    選任辯護人  彭火炎律師
                張玉琳律師
右上訴人，因被告偽造文書案件，不服臺灣新竹地方法院，九十一年度自字第十四號
，中華民國九十一年十月八日第一審判決提起上訴，本院判決如左：
    主      文
上訴駁回。
    理      由
一、本件自訴意旨略以：自訴人於民國七十九年八月起，在國立交通大學擔任專任副
    教授，八十一年五月十七日辦理傳播科技研究所碩士班複試，自訴人與李賢輝、
    崔家蓉等三人擔任口試委員，通過評鑑考生之在校成績、讀書計畫及個人作品，
    由三位口試委員所評定之平均分數作為複試成績，並經三人簽名確認後送教務處
    ，被告乙○○時任交通大學教務長擅改口試成績，自訴人質疑被告作為之正當性
    及合法性，拒接受擅改口試評分結果，因而遭校方不予續聘自訴人之事件風波至
    今；監察院糾正案內容表示：「三位口試委員既經獲聘為委員，渠等所為之評分
    理應予以尊重，豈可輕率不予採記或改分，該校作法顯然失當。」然而，學校非
    屬自然人，並無行為能力，而是被告乙○○所作為，為此監察院之糾正案內容指
    出：「乙○○校長堅稱李賢輝是受甲○○影響更改分數，因此要李賢輝改回原評
    分數，此點李賢輝於四次書面以及來本院接受詢問時，始終否認經其同意，並指
    稱因資歷甚淺，最後只好尊重校長之決定，但尊重並不等於表示同意，而校方自
    始至終亦未取得其同意改分之任何書面，據李賢輝表示，此亦為其日後辭職求去
    之主要原因。」監察院糾正文之上述內容明確指陳被告乙○○更改口試成績，而
    事發後，被告意圖掩飾前揭更改口試評分之犯行，執意違法侵害自訴人之工作權
    ，造成自訴人精神及學術名譽之損害既深且鉅，因認被告涉有刑法第二百十三條
    之公務員登載不實罪等語。
二、按犯罪事實應依證據認定之，無證據不得推定其犯罪事實。又不能證明被告犯罪
    者，應諭知無罪之判決，刑事訴訟法第一百五十四條、第三百零一條第一項分別
    定有明文。又事實之認定，應憑證據，如未能發現相當證據，或證據不足以證明
    ，自不能以推測或擬制之方法，為裁判基礎（最高法院四十年臺上字第八六號判
    例參照）；認定不利於被告之事實，須依積極證據，苟積極證據不足為不利於被
    告之事實認定時，即應為有利於被告之認定，更不必有何有利之證據（最高法院
    三十年上字第八一六號判例參照）；且認定犯罪事實，所憑之證據，無論直接或
    間接證據，其為訴訟上之證明，須於通常一般之人均不致有所懷疑，而得確信其
    為真實之程序者，始得據之為有罪之認定，倘其證明尚未達到此一程度，而有合
    理性懷疑之存在時，即無從為有罪之認定（最高法院七十六年台上字第四九八六
    號判例參照）。
三、自訴意旨認被告涉有偽造文書之罪嫌，無非係以監察院於八十五年十二月十三日
    公告之（八五）院台教字第八○九六號糾正案內容，及證人李賢輝上開於接受監
    察院詢問時之答話內容暨李賢輝於八十二年七月十二日所出具之聲明書為主要論
    據。訊據被告乙○○堅詞否認有何偽造文書犯行，辯稱：當時是招生委員會決議
    認為自訴人打的成績偏差太大，所以招生委員會決議不採自訴人打的成績，且成
    績亦是以招生委員會之名義公布等語。
四、經查，監察院之上開糾正案乃係針對交通大學不予續聘自訴人乙案所為，此由公
    告主旨之記載內容即明。次查，該糾正案文中雖於事實及理由欄中，述及關於交
    通大學傳播科技研究所八十一年度碩士班口試評分爭議等情，但觀其用語皆稱：
    「：：于放榜前夕，校方稱接獲反應甲○○口試評分不公，經『招生委員會』認
    為甲○○之評分方式為『倒推』，決議取消其所評定口試成績。：：」、「六、
    『該校招生委員會』決議將甲○○之口試評分不予列計，並以其餘兩位口試委員
    之評分平均，重新製作考生成績總表放榜結果，：：」（見糾正案文參、事實：
    一第三行、六第一行），雖然監察院於文中即已表示關於上開口試評分不採計自
    訴人之分數，顯然失當，但亦明確指出該不採計自訴人評分之結果，乃出自交通
    大學招生委員會之決議，此點與被告上開辯解相符。
五、上開監察院糾正案文事實第六點雖提及：「：：有關更改李賢輝副教授評分部分
    ，乙○○校長堅稱李賢輝是受甲○○影響更改口試分數，因此要李賢輝改回原評
    之分數，此點李賢輝於四次書面以及本院接受詢問時，始終否認經其同意，並指
    稱因資歷甚淺，最後只好尊重校長之決定，但尊重並不等於表示同意，：：」等
    情，而據證人李賢輝於原審證稱：：改成績是我事後再看作品改的，沒有受到甲
    ○○的影響，：：：事後被告有再召集一個會議確認成績，我的部分只有針對高
    瑞松的成績，因為被告認為成績應該以第一印象為準，但我認為成績應該是在瞭
    解過後打的為準，被告要求我把成績改回我第一次打的成績，但我不同意，最後
    被告說改回來有事他負責，我只好說尊重他的意思，：：我對最後公布的成績是
    不贊同的，：：：：等詞（見原審卷第八三、八四、八六頁）。由上開證詞可知
    ，雖證人李賢輝並不同意更改分數，但亦曾明確表示尊重被告之意思，顯然李賢
    輝當時已知道其關於考生高瑞松部分之評分將會有所更動，況且後來改回之分數
    為其第一次給予高瑞松之評分，該分數既然亦為其所評出，則顯然無登載不實之
    情，故難憑此遽為被告偽造文書犯行之論據。
六、次查證人李賢輝於原審亦結證「星期一早上，三位口試委員全部討論過，因為崔
    家蓉教授在第二組口試一半就走了，所以：：第一組的口試成績以三位口試委員
    所打的平均成績為準，第二組就以我們二位打的平均成績為準：：」等語（原審
    卷第八十二頁），足見究要採計三位委員，或僅列計二位委員所打成績，是可以
    計論的，而成績由口試委員送出後，如有重大瑕疵，校方非不得更改成績，此乃
    校方之行政裁量權，亦據證人李賢輝證述明確（同卷第八十六頁），既係行政裁
    量權，如僅為辦理不當，而其登載之事項並非不實，雖不免行政上究責，亦難遽
    論以刑法第二百十三條之罪。
七、末按刑法第二百十三條之登載不實罪，以公務員對於其職務上所掌之公文書，為
    虛偽登載者為限，查該次成績發生爭議時，因被告處理爭議事宜急迫、未及作成
    書面會議紀錄，乃將各口試委員成績，逕送全校招生會議中討論及決議，有國立
    交通大學九十二年二月十日（92）交大秘字第０九二００００五七０號函附本院
    卷可參，而成績又是以招生委員會名義公布，殊難認成績之採計及公布為被告職
    務上所掌管之文書。再被告當時任國立交通大學教務長，惟依前函意旨當時全校
    招生委員會之原承辦單位為研究生教務組，二者顯非同一編組（制），無從逕行
    認定被告當然為職掌該承辦單位之公務員，職是，若對他人職務上所掌之公文書
    ，擅為不實之登載，亦非得以刑法第二百十三條之罪相繩。綜上所述，原審以自
    訴人所為自訴情節，實難證明被告有何非法之犯行，此外，復查無其他積極切確
    之證據足資證明被告有何之犯行，既不能證明被告犯罪，是揆諸前揭判例之意旨
    ，原審為被告無罪判決之諭知，經核並無不合，自訴人上訴意旨，仍執陳詞指摘
    原判決不當，為無理由，應予駁回。
據上論結、應依刑事訴訟法第三百六十八條判決如主文。
中      華      民      國    九十二    年     三       月     十二     日
                              臺灣高等法院刑事第十九庭
                                  審判長法  官  許  國  宏
                                        法  官  林  勤  純
                                        法  官  洪  光  燦
右正本證明與原本無異。
自訴人如不服本判決應於收受送達後十日內向本院提出上訴書狀，其未敘述上訴之理
由者並得於提起上訴後十日內向本院補提理由書（均須按他造當事人之人數附繕本）
。
                                        書記官  陳  玉  嬋
中      華      民      國    九十二    年     三       月     十三     日


司法院資訊處製作；財團法人民間司法改革基金會備份。
